臺灣臺北地方法院民事判決　　　　　　 95年度簡上字第220號
　　上　訴　人　乙○○○○○○.
　　訴訟代理人　張英郎律師
　　被　上訴人　飛煌交通有限公司
　　法定代理人　甲○○
上列當事人間請求返還車輛等事件，上訴人對於中華民國九十五
年二月二十三日本院臺北簡易庭九十五年度北簡字第三七九一號
第一審判決，提起上訴，本院於九十六年三月十四日言詞辯論終
結，判決如下：
    主  文
上訴駁回。
第二審訴訟費用由上訴人負擔。
    事實及理由
一、被上訴人起訴主張：緣訴外人謝文鉎前於民國九十年七月十
    二日向被上訴人承租所有之車牌號碼為九Ａ—三二三號之營
    業用小客車乙輛，被上訴人依約將上開車輛連同牌照二面與
    行車執照一枚交付予訴外人謝文鉎，詎料，訴外人謝文鉎竟
    將上開車輛及行車執照向上訴人典當，而上開車輛車體外觀
    上噴漆顯示被上訴人為該車輛之所有人，同時上開行車執照
    上亦載明該車所有權人為被上訴人，而上訴人明知此事，仍
    接受訴外人謝文鉎典當該車，並於訴外人謝文鉎無法繼續繳
    息以後，擅自將該車輛拖走，對於被上訴人而言，自屬無權
    占有，嗣上訴人出售系爭車輛予第三人，致未能返還上開車
    輛，被上訴人自屬受有損害，爰訴請上訴人賠償被上訴人二
    十萬元等語。
二、上訴人則以：依當舖業法第十五條第一項及第十六條規定；
    當舖業者除第十六條第一項所規定之物不得收當外，僅需於
    持當人持當時查驗其身分証，並由持當人於當票副聯內捺指
    紋，即屬合法收當。是被上訴人謂上訴人收當時明知系爭營
    業小客車車體噴漆為被上訴人所有，同時行車執照上亦記載
    被上訴人為該車之所有權人，上訴人之收當為不合法或占有
    系爭營業小客車為無權占有云云，顯於法無據。又依當舖業
    法第三條第一項第三款規定；持當人係指以動產為擔保，向
    當舖業借款之人，並不以所有權人為限，其所受持當之物盡
    屬動產，而持當人之持有持當品，或因所有權而持有，或因
    其他關係而持有，當舖業者豈能一一查明而為接受典當與否
    之決定，此所以當舖業法為保護當舖業者，並不規範持當者
    需為所有權人，或規範當舖業者應僅能接受所有權人之持當
    。再者，依當舖業法第二十六條第一項規定；當舖業之負責
    人或其營業人員依本法規定收當之物品，經查明係贓物時，
    其物主得以質當金額贖回。換言之，持當人占有之當物，縱
    事後查明係贓物，當舖業法尚規定物之所有人需支付質當金
    額，始得贖回，以保障當舖業者，而不得逕主張當舖業者無
    權占有請求返還。依舉重以明輕之法理，本件縱被上訴人所
    稱系爭營業小客車及牌照確為被上訴人所有，及出租予訴外
    人謝文鉎之主張均為真實，即持當人謝文鉎之占有乃屬合法
    占有，原審判決又如何能逕認上訴人之占有系爭營業小客車
    為無權占有。從而，本件上訴人之收當既無不依當舖業法規
    定之情事，並已依當舖業法第二十一條之規定取得所有權。
    是被上訴人主張依民法第七百六十七條規定請求返還系爭營
    業小客車，顯無理由。被上訴人縱受有損害亦屬被上訴人本
    於租質關係能否向訴外人謝文鉎請求損害賠償之問題，要與
    上訴人無涉。且被上訴人以出租方式將計程車交付訴外人謝
    文鉎執業已屬違背「營業小客車駕駛人執業登記管理辦法」
    之脫法行為，不值保護等語，資為置辯。
三、本件原審對被上訴人之請求，判決：上訴人應給付被上訴人
    二十萬元。並依職權為假執行之宣告。上訴人就原判決聲明
    不服，求為廢棄之判決。被上訴人則聲明請求判決駁回上訴
    。
四、按不變更訴訟標的，而補充或更正事實上或法律上之陳述者
    ，非為訴之變更或追加，民事訴訟法第二百五十六條定有明
    文。查本件被上訴人於原審起訴時，雖係請求上訴人賠償系
    爭車輛無法返還時之損害賠償，然其並未敘明據以主張法律
    上請求權之基礎為何，經本院依民事訴訟法第一百九十九條
    之一第一項行使闡明權後，被上訴人於本院九十六年三月十
    四日言詞辯論期日當庭補充陳述其請求權之基礎，為當舖業
    法第二十六條第二項、民法第一百八十四條第一項前段、第
    二百十五條，核被上訴人所為，僅係補充法律上之陳述，對
    於本件系爭訴訟之訴訟標的、訴之聲明及當事人並未有所變
    更，非屬訴之變更追加，自無適用民事訴訟法第四百三十六
    條之一第三項，準用同法第四百四十六條第一項前段規定，
    應經上訴人同意之餘地，上訴人主張被上訴人所為前開法律
    上之補充陳述，係屬訴之追加云云，自有誤會，先予敘明。
五、經查：
（一）本件訴外人謝文鉎於九十二年三月二十六日將被上訴人所
      有車牌號碼九Ａ三二三號營業用小客車，及行車執照一枚
      、牌照二面，持向上訴人典當，嗣因訴外人謝文鉎未於期
      限內取贖質當物，乃由上訴人於九十三年五月十七日將系
      爭車輛之權利，以五萬元出賣於訴外人和太停車場等情，
      有上訴人提出之押當車輛借用切結書、汽車讓渡合約書、
      當票等資料影本為證，復為兩造所不爭執，自堪信為真實
      。
（二）次按，當舖業收當物品時，如對持當人之身分或物品認有
      可疑時，除拒絕收當外，並應立即報告附近警察機關處理
      ；當舖業之負責人或其營業人員非依本法規定收當之物品
      ，經查明係贓物時，應無償發還原物主；原物主已先贖回
      者，應將其贖回金額發還。當舖業法第二十四條、第二十
      六條第二項前段分別定有明文；查，系爭車輛訴外人謝文
      鉎於持向上訴人典當時，該車輛車體之外觀上已噴漆顯示
      為被上訴人所有之車輛，且該車之行車執照上亦同時載明
      所有權人為被上訴人，此均為上訴人所不否認，自堪信為
      真實；而既然該車從客觀上予以觀察，顯非訴外人謝文鉎
      所有，則訴外人謝文鉎以所有人之意思持向上訴人典當該
      車，該車輛之所有權歸屬自有可疑；從而，上訴人對於有
      可疑之系爭車輛，未依前揭規定，予以拒絕收當，已難認
      為適法；且查，系爭車輛原為被上訴人出租於訴外人謝文
      鉎供營業使用，訴外人謝文鉎將該持有之系爭車輛，以意
      圖為自己不法所有之意思，易持有為己有，而將之典當於
      被上訴人，其涉有刑法上普通侵占之罪已然明確，則該系
      爭車輛，核具贓物性質等情，復有被上訴人於原審提出之
      租借合約書、台灣士林地方法院檢察署檢察官聲請簡易判
      決處刑書各一份在卷可憑；又如前述，系爭車輛業經上訴
      人出賣於訴外人和太停車場，顯見，上訴人已無返還系爭
      車輛之可能，則依民法第一百八十四條第一項前段、第二
      百十五條規定，上訴人自有賠償相當於返還系爭車輛價值
      之義務甚明。從而，上訴人主張其經營當舖業，只需核對
      持當人之身分，並由持當人於當票內按捺指印即可，並無
      查明受持當物品，其所有權歸屬，以及物品是否有可疑等
      義務云云，自難採信。
（三）末查，被上訴人所有系爭車輛，係於九十年三月七日以五
      十六萬五千九百五十元所購買，此有被上訴人提出之統一
      發票一紙可資為證；而如前述，該車輛上訴人係於九十三
      年五月十七日出賣於訴外人和太停車場，上訴人屆至九十
      三年五月十七日顯已無法返還系爭車輛於被上訴人，則上
      訴人自應賠償斯時系爭車輛無法返還被上訴人時之價值損
      害；按系爭車輛，為營業用之車輛，其耐用年數為四年，
      此有固定資產耐用年數表可查，則以平均法即固定資產成
      本減除殘價後之餘額，按固定資產耐用年數表規定之年數
      平均分攤，系爭車輛之折舊額為361868元【計算公式：殘
      價＝取得成本除以（耐用年數＋一）即565950元＋（4＋1
      ）＝113190元；【折舊額】361868元＝（【取得成本】56
      5950元－【殘價】113190元）Ｘ0.25（折舊率）Ｘ3.197
      年（即九十年三月七日至九十三年五月十七日止）】，以
      系爭車輛取得成本，扣除上開折舊額後，系爭車輛於上訴
      人無法返還時，仍具有二十萬四千零八十二元（即565950
      元－361868元＝204082元）之價值，從而，被上訴人起訴
      請求上訴人給付二十萬元，自屬有理由，應予以准許。
參、綜上所述，被上訴人請求上訴人給付二十萬元，為有理由，
    應予准許。是則原審判命上訴人給付，並依職權宣告假執行
    ，並無違誤。上訴意旨指摘原判決不當，求予廢棄改判，為
    無理由，應予駁回其上訴。至於原審命上訴人返還系爭車輛
    ，如無法返還時，始給付被上訴人二十萬元損害部分，因被
    上訴人業經撤回對系爭車輛請求上訴人返還之聲明，此部分
    已脫離訴之繫屬狀態，故此部分，本院毋須另行審酌判斷，
    附此敘明。
肆、兩造其餘之攻擊或防禦方法及未經援用之證據，經本院斟酌
    後，認為均不足以影響本判決之結果，自無逐一詳予論駁之
    必要，併此敘明。
伍、據上論結，本件上訴為無理由，依民事訴訟法第四百三十六
    條之一第三項、第四百四十九條第一項、第七十八條，判決
    如主文。
中　　華　　民　　國　九十六　年　  三    月  二十一  日
                  民事第五庭  審判長法  官  翁昭蓉
                                    法  官  胡宏文
                                    法  官  蔡世祺
以上正本係照原本作成。
本判決不得上訴。
中　　華　　民　　國　九十六　年　  三    月  二十一  日
                                    書記官  黃媚鵑
